最高法院刑事判決　　　　　　　　　　　　　　　八十八年度台上字第五六一○號
　　上訴人　台灣高等法院台南分院檢察署檢察官
　　被　告　甲○○
右上訴人因被告違反公職人員選舉罷免法案件，不服台灣高等法院台南分院中華民國
八十八年七月一日第二審判決（八十八年度上訴字第四六六號，起訴案號：台灣嘉義
地方法院檢察署八十七年度偵字第五六○號），提起上訴，本院判決如左：
    主  文
原判決撤銷，發回台灣高等法院台南分院。
    理  由
本件原判決以公訴意旨略以：被告甲○○於民國八十六年十一月中旬嘉義市第五屆市
長選舉期間，擔任市長候選人張博雅助選員，竟意圖使候選人江義雄不當選，而以其
名義印製如原判決附件一所示「中正大學營建工程誰負責？怎麼發包？那些廠商承包
？有沒有內線交易？北醫畢業不做本行（指江樹林）？三十餘歲左右，開設非專長的
營造公司？你能不懷疑嗎？疑雲重重？」內容不實之文宣傳單，直指江義雄與江樹林
聯手介入中正大學營建工程發包及有內線交易不實情事，廣為傳播，因認被告涉犯公
職人員選舉罷免法第九十二條罪嫌云云。經審理結果，以被告為張博雅助選時所印製
傳單中記載「江義雄中正大學總務長，負責工程發包！」，江樹林「台北醫學院畢業
！當嘉鋒營造公司董事長？」字樣，俱屬真實，其製作選舉文宣傳單，就候選人江義
雄以往擔任國立中正大學總務長，主管該大學營繕工程發包期間，有無與其經營嘉鋒
營造公司之侄子江樹林勾結，進行利益輸送情事，採提問方式，對江義雄之能力、操
守提出質疑，並請告訴人江義雄就質疑各點回應，詳予說明，並未肯定直指江義雄與
其姪子江樹林互相勾結，從事包攬國立中正大學營繕工程，為不法利益之輸送，難認
其有何不實之散布，以被告之犯罪不能證明，因而撤銷第一審論處被告意圖使候選人
不當選，以文字，傳播不實之事，足以生損害於他人(累犯)罪刑之判決，改判諭知被
告無罪，固非無見。
惟查：審理事實之法院對於被告有利及不利之證據，應一律注意，詳為調查，綜合全
案證據資料，本於經驗法則以定其取捨，並將取捨證據及得心證之理由於判決內詳為
說明。故證據雖已調查，而尚有其他部分並未調查，仍難遽為被告有利或不利之認定
；苟非調查之途已窮，而被告之犯罪嫌疑仍屬不能證明，要難遽為無罪之判斷；如有
應調查之證據未予調查，率行判決，其判決當然為違背法令。又證據之證明力，雖屬
於事實審法院自由判斷之職權，而其所為判斷，仍應受經驗法則與論理法則之支配。
卷附被告所散佈之前述傳單，最上一排列以粗大黑體字標出「您能不擔心嗎？」，其
下半部印出告訴人及其姪江樹林之戶籍登記簿資料，上冠以「台北醫學院畢業！當嘉
鋒營造公司董事長？江義雄中正大學總務長，負責工程發包！」等字眼，右側再以粗
紅大字印上「戶籍為證」，左側書以「中正大學營建工程誰負責？怎麼發包？那些廠
商承包？有沒有內線交易？北醫畢業不做本行？餘歲左右開設非專長的營造公司？
你能不懷疑嗎？」，並以放大之粗紅字體標出「疑雲重重？」，依經驗法則能否謂無
影射懷疑告訴人之操守，使一般人產生告訴人負責中正大學工程發包，以內線交易之
方式，使其姪子江樹林得以承包該校營建工程之錯誤聯想？進而對於告訴人之人格、
操守產生惡感，不將選票投給告訴人？又該傳單內容已載明「江義雄中正大學總務長
，負責工程發包！」，但那些廠商承包？傳單上僅列嘉鋒營造公司，形式上雖以疑問
句方式提出，然依一般人之觀念，實質上是否即為肯定？有待釐清。再依卷附國立中
正大學（八七）中正總字第八七四六一九號書函之記載，江樹林負責之嘉鋒營造公司
並未承造該大學之營建工程，則該傳單上所載之內容實質上能否謂無影射不實之事？
亦待勾稽釐清。況有無承包學校營建工程非不易查證之事，被告不予查證即散佈前開
傳單，謂無傳播影射不實事項之故意，能否謂與經驗法則及論理法則無違？非無研求
之餘地。原審對於上開疑點，未詳加勾稽，剖析明白，遽為被告有利之論斷，尚嫌速
斷，其審理猶有未盡。上訴意旨指摘原判決不當，非無理由，應認有撤銷發回更審之
原因。
據上論結，應依刑事訴訟法第三百九十七條、第四百零一條，判決如主文。
中      華      民      國    八十八    年      十      月      七      日
                              最高法院刑事第五庭
                                  審判長法官  董  明  霈
                                        法官  賴  忠  星
                                        法官  林  茂  雄
                                        法官  王  居  財
                                        法官  陳  宗  鎮
      右正本證明與原本無異
                                              書  記  官
中      華      民      國    八十八    年      十      月     十三     日
